臺灣高等法院臺南分院民事判決
                                       110年度上字第57號
上  訴  人  吳敏榮（原名吳明鋐）
            王慧英  
前二人
訴訟代理人  謝孟璇律師
被上訴人    陳欣渝  
上列當事人間請求侵權行為損害賠償事件，上訴人對於中華民國
110年1月6日臺灣臺南地方法院第一審判決（109年度訴字第434
號），提起上訴，並為訴之追加，本院於110年7月1日言詞辯論
終結，判決如下：
    主  文
上訴及追加之訴均駁回。
第二審及追加之訴訴訟費用均由上訴人負擔。
    事實及理由
壹、程序方面：
一、按訴之變更或追加，非經他造同意，不得為之。但第255條
    第1項第2款至第6款情形，不在此限。又訴狀送達後，上訴
    人不得將原訴變更或追加他訴。但有下列各款情形之一者，
    不在此限：二、請求基礎事實同一者。民事訴訟法第446條
    第1項、第255條第1項第2款分別定有明文。上訴人吳敏榮、
    王慧英（下稱上訴人2人）於民國（下同）110年1月28日以
    民事上訴狀追加請求被上訴人應在自由時報頭版邊刊登如附
    表所示之道歉啟事1日（面積15公分×5公分，標題文字1.5公
    分×1.5公分，內文文字0.65公分×0.65公分）（見本院卷第7
    至14、120頁），經核上開請求，係本於同一侵權行為所生
    ，自屬請求基礎事實同一，依前開說明，所為追加應予准許
    ，無須得被上訴人同意，合先敘明。
二、被上訴人經合法通知，未於言詞辯論期日到場，核無民事訴
    訟法第386條所列各款情形，爰依上訴人2人之聲請，由其一
    造辯論而為判決。
貳、實體方面： 
一、上訴人2人主張：被上訴人因與伊等生有嫌隙，竟於108年8
    月30日凌晨2時48分許，在其個人設定公開閱覽之臉書頁面
    上發表文章：「教育之恥～狼師在高雄鳳山詐欺學生，毀謗
    學生，造謠生事，讓天去收拾你」，再於同日上午8時15分
    在文章下方張貼吳敏榮擔任中華民國文化創意產業發展協會
    理事長之名片（內有吳敏榮照片及姓名），嗣於同日上午8
    時24分許，基於公然侮辱之故意，再於上開名片之後留言：
    「這位老師根本是人渣敗類」等文字，不法侵害吳敏榮之名
    譽權而情節重大；又於108年9月1日下午6時46分許，基於公
    然侮辱、恐嚇危害安全之故意，在其個人設定公開閱覽之臉
    書頁面上發表文章：「又見變態⇒真他媽的還男女通吃、垃
    圾、變態、怎麼不去死……高雄鳳山吳*敏榮改名＃吳明鋐，也
    一樣男女通吃。⇒你也有小孩，怎麼不對你自己的小孩，你
    也有太太（＃王慧英）你變態玩你的太太就好，＃你太太還好
    意思在錄音檔說你"不行"……您們倆夫妻……～我還真想砍死你
    」等文字，足以損害伊等之名譽，並使伊等心生恐懼，不法
    侵害伊等之名譽權及自由權，情節重大等情。爰依民法第18
    4條第1項前段、第195條第1項之規定，求為判命被上訴人應
    賠償上訴人2人各60萬元，並均自刑事附帶民事訴訟狀繕本
    送達之翌日（即109年3月11日）起至清償日止，按週年利率
    百分之5計算之利息（原審判命被上訴人應分別給付上訴人
    吳敏榮10萬元、王慧英5萬元及其法定遲延利息，並駁回上
    訴人2人其餘之請求，上訴人吳敏榮就其敗訴之50萬元、王
    慧英就其敗訴中之25萬元本息部分，分別聲明不服，提起上
    訴，王慧英其餘敗訴部分，未據聲明不服，被上訴人對其敗
    訴部分未據聲明不服，已告確定）。並上訴聲明：㈠原判決
    關於駁回上訴人後開第二、三項之訴部分，及該部分訴訟費
    用之裁判均廢棄。㈡被上訴人應再給付上訴人吳敏榮50萬元
    ，及自109年3月11日起至清償日止，按週年利率百分之5計
    算之利息。㈢被上訴人應再給付上訴人王慧英25萬元，及自1
    09年3月11日起至清償日止，按週年利率百分之5計算之利息
    。上訴人2人於本院追加訴之聲明：被上訴人應在自由時報
    頭版邊刊登如附表所示之道歉啟事1日（面積15×5cm、標題
    文字1.5×1.5cm、內文文字0.65×0.65cm），刊登費用由被上
    訴人負擔。
二、被上訴人未於言詞辯論期日到場，亦未提出任何書狀為聲明
    或陳述。
三、兩造爭執之事項：
  ㈠上訴人2人依侵權行為之法律關係，請求被上訴人分別再給付
    上訴人吳敏榮、王慧英精神慰撫金50萬元、25萬元本息，有
    無理由？如有，金額若干？
  ㈡上訴人2人追加依侵權行為回復名譽請求權之規定，請求被上
    訴人付費在自由時報頭版邊刊登如附表所示之道歉啟事一日
    （面積15公分×5公分；標題文字1.5公分×l.5公分；內文文
    字0.65公分×0.65公分），是否適當？
四、得心證之理由：
  ㈠上訴人2人依侵權行為之法律關係，請求被上訴人分別再給付
    上訴人吳敏榮、王慧英精神慰撫金50萬元、25萬元本息，有
    無理由？如有，金額若干？
  ⒈上訴人2人主張：被上訴人於108年8月30日凌晨2時48分許，
    在其個人設定公開閱覽之臉書頁面上發表文章：「教育之恥
    ～狼師在高雄鳳山詐欺學生，毀謗學生，造謠生事，讓天去
    收拾你」等文字，再於同日上午8時15分在文章下方張貼吳
    敏榮擔任中華民國文化創意產業發展協會理事長之名片（內
    有吳敏榮照片及姓名），嗣於同日上午8時24分許，基於公
    然侮辱之故意，於上開名片之後留言：「這位老師根本是人
    渣敗類」等文字，足以損害伊之名譽；又被上訴人於108年9
    月1日下午6時46分許，基於公然侮辱、恐嚇危害安全之故意
    ，在其個人設定公開閱覽之臉書頁面上發表文章：「又見變
    態⇒真他媽的還男女通吃、垃圾、變態、怎麼不去死……高雄
    鳳山吳*敏榮改名＃吳明鋐，也一樣男女通吃。⇒你也有小孩
    ，怎麼不對你自己的小孩，你也有太太（＃王慧英）你變態
    玩你的太太就好，＃你太太還好意思在錄音檔說你"不行"……
    您們倆夫妻……～我還真想砍死你」等文字，足以損害伊等之
    名譽，並使伊等因而心生恐懼，不法侵害伊等之名譽權及自
    由權；而被上訴人上開行為所涉公然侮辱及恐嚇犯行，業經
    臺灣臺南地方法院（臺南地院）以109年度簡字第349號刑事
    簡易判決，判處被上訴人犯公然侮辱罪、恐嚇危害安全罪，
    分別處拘役10日、20日，應執行拘役25日，如易科罰金，以
    新臺幣1,000元折算1日，被上訴人不服提起上訴，經臺南地
    院以109年度簡上字第97號刑事判決駁回上訴而確定乙節，
    業據其提出臺灣臺南地方檢察署檢察官109年度偵字第16653
    、20236號聲請簡易判決處刑書、臺南地院109年度簡字第34
    9號刑事簡易判決、109年度簡上字第97號刑事判決為證（見
    原審卷第21至25頁，本院卷第17至23頁，下稱系爭刑案），
    並經本院依職權調取系爭刑案卷宗審核無誤，且被上訴人對
    此亦未爭執，是上訴人2人前開之主張，自堪信為真實。
  ⒉按因故意或過失，不法侵害他人之權利者，負損害賠償責任
    ；不法侵害他人之名譽權、自由權之人格法益而情節重大者
    ，被害人雖非財產上之損害，亦得請求賠償相當之金額，民
    法第184條第1項前段、同法第195條第1項前段分別定有明文
    。又民法上名譽權之侵害非即與刑法之誹謗罪相同，名譽有
    無受損害，應以社會上對個人評價是否貶損作為判斷之依據
    ，苟其行為足以使他人在社會上之評價受到貶損，不論其為
    故意或過失，均可構成侵權行為，其行為不以廣佈於社會為
    必要，僅使第三人知悉其事，亦足當之。另所謂自由權的侵
    害，係指身體及精神上自由活動不受他人不法之干涉而言，
    侵害他人之自由，並不以剝奪他人之行動或限制其行動自由
    為限，苟以強暴、脅迫、恐嚇危害安全之方法，使他人心生
    畏怖，以影響意思決定，亦屬之。
  ⒊經查：
　⑴被上訴人在設定公開閱覽之臉書頁面發表文章，並在文章下
    方張貼吳敏榮擔任中華民國文化創意產業發展協會理事長之
    名片（內有吳敏榮照片及姓名），又在名面之後留言「這位
    老師根本是人渣敗類」等文字，已可使不特定之多數人共見
    共聞，且其稱上訴人吳敏榮為「人渣敗類」，在一般人觀念
    中，指稱「人渣」者，係對社會敗類的鄙稱、人類社會中之
    渣滓，指稱「敗類」者，係指敗壞同類，對群體有害，或為
    團體中品德敗壞、墮落的人，用以描述道德敗壞、品行低劣
    的，自身行為與社會相悖或違反人倫缺乏操守準則的人，用
    於辱罵他人和表示對他人的蔑視、歧視，衡諸一般社會通念
    ，應足使上訴人吳敏榮在精神上、心理上感受到難堪，足以
    貶損其名譽及尊嚴評價，則被上訴人之前述行為，確已不法
    侵害上訴人吳敏榮之名譽權甚明。
　⑵又被上訴人在其個人設定公開閱覽之臉書頁面上發表文章「
    又見變態⇒真他媽的還男女通吃、垃圾、變態、怎麼不去死…
    …高雄鳳山吳*敏榮改名＃吳明鋐，也一樣男女通吃。⇒你也有
    小孩，怎麼不對你自己的小孩，你也有太太（＃王慧英）你
    變態玩你的太太就好，＃你太太還好意思在錄音檔說你"不行
    "……您們倆夫妻……～我還真想砍死你」等文字，已可使不特定
    之多數人共見共聞，且其稱上訴人吳敏榮為「垃圾」、「變
    態」等，而「垃圾」乃為穢物、塵土及被棄的東西的統稱，
    「變態」係事物變成不正常的狀態，亦指在生物個體發育過
    程中的形態變化，尚有人的心理方面的不正常（有一定程度
    的扭曲、偏離心理學上的相對正常），通常帶有貶義，衡諸
    一般社會通念，應足使上訴人2人在精神上、心理上感受到
    難堪，足以貶損其名譽及尊嚴評價，則被上訴人之前述行為
    ，確已不法侵害上訴人2人之名譽權甚明；且被上訴人稱：
    「您們倆夫妻……～我還真想砍死你」等文字，得認定係以將
    來加害上訴人2人生命、身體之事，作為惡害通知內容，在
    客觀上已足使人對生命、身體產生恐懼不安之心理，堪認被
    上訴人之前揭行為，確足使一般人見聞上開臉書之留言後，
    擔憂人身安全遭受侵害而心生畏懼，上訴人2人之自由權確
    實因此遭受侵害無誤。
　⑶再者，被上訴人上開行為，與上訴人2人名譽權、自由權受損
    之結果間，顯有相當因果關係，自係故意不法侵害上訴人2
    人之名譽權、自由權，應對上訴人2人負侵權行為賠償責任
    。因此，上訴人2人主張其因被上訴人之公然侮辱、恐嚇行
    為致名譽權、自由權受損，精神上受有痛苦，請求被上訴人
    給付精神慰撫金，自屬有據。
  ⒋次按不法侵害他人之人格權、自由權，被害人受有非財產上
    損害，請求加害人賠償相當金額之慰撫金時，法院對於慰撫
    金之量定，應斟酌實際加害情形、影響該權利是否重大、被
    害人痛苦之程度、兩造之身分地位、經濟情形及其他各種狀
    況，以核定相當之數額。經查：本件被上訴人侵害上訴人2
    人之名譽權及免於恐懼之自由權，致上訴人2人精神上受有
    痛苦，依前開規定，上訴人2人自得對被上訴人請求給付精
    神慰撫金。本院審酌上訴人吳敏榮為碩士畢業，現任公司董
    事長等職務，107年度課稅所得9萬8,650元，名下財產23筆
    ，總值567萬2,930萬元；上訴人王慧英為專科畢業，現任公
    司董事等職務，107年度課稅所得11萬0,740元，名下財產16
    筆，總值89萬7,850萬元；被上訴人為碩士畢業，107年度課
    稅所得19萬9,935元，名下財產0筆，有上訴人2人之學經歷
    基本資料、被上訴人經營之歐若拉美甲美睫沙龍店各分店資
    料、稅務電子閘門所得調件明細表、刑案警卷調查筆錄可稽
    （見本院卷第25至38頁，外放卷第3至18頁，刑案警卷兩造
    調查筆錄所載教育程度欄）。本院審酌被上訴人與上訴人吳
    敏榮均在美容業服務，擁有共同之社交圈，前因生有嫌隙，
    為抒發不滿情緒，即在臉書公開貼文及留言區內，公開發表
    足以毀損上訴人2人名譽權之文字，使不特定人或多數人得
    共見共聞，及以上開文字通知上訴人2人將加惡害之意旨，
    足以使人生畏怖之心，侵害上訴人2人免於恐懼之自由權，
    並佐以兩造身分、地位、教育程度及經濟能力等一切情狀，
    認上訴人吳敏榮、王慧英可請求之精神慰撫金應分別以10萬
    元、5萬元為適當，在此範圍內之請求，應予准許；逾此範
    圍之請求部分，不應准許。故上訴人2人主張：原審酌定之
    慰撫金過低乙節，應屬無據。
  ㈡上訴人2人追加依侵權行為回復名譽請求權之規定，請求被上
    訴人付費在自由時報頭版邊刊登如附表所示之道歉啟事一日
    （面積15公分×5公分；標題文字1.5公分×l.5公分；內文文
    字0.65公分×0.65公分），是否適當？
  ⒈按名譽被侵害者，並得請求回復名譽之適當處分，民法第195
    條第1項後段固定有明文。所謂回復名譽之適當處分，係指
    該處分在客觀上足以回復被害人之名譽且屬必要者而言。再
    者，回復名譽之處分，在本質上既為損害賠償方法之一種，
    則其是否為適當之回復方法，自應就侵權行為之態樣為斟酌
    ，以符合加害行為與侵害結果間之等價衡平性，亦即在審酌
    回復名譽之方法是否適當時，應兼顧侵害方式及受損結果，
    不宜僅從其中一方為考量，以免回復之處分過當或不足，致
    失其價值取捨之公平，此由司法院大法官會議釋字第656號
    解釋就命登報道歉是否有侵害不表意之言論自由所為之論釋
    意旨可得參酌。是以，法院就當事人所為回復名譽適當處分
    請求，仍須審酌該處分係屬必要且符合比例原則，並非一經
    當事人聲請，法院即應予採納。
  ⒉被上訴人以上開文字公然侮辱上訴人2人，係被上訴人在其個
    人臉書及留言區內公開發表，其目的應在宣洩與上訴人吳敏
    榮前有嫌隙之不滿情緒，並非經常持續之行為，且其行為態
    樣雖係文字訊息方式散佈，並設定公開閱覽，然流傳範圍尚
    屬有限。且兩造間所生之爭執，並未經媒體大肆報導或公開
    留言板刊登，實不宜以登報刊登道歉啟事之方式道歉，使人
    探詢而週知。本院經斟酌上情，認上訴人2人所受侵害以金
    錢賠償即為已足，若再加以道歉啟事回復其名譽，與被上訴
    人所為在臉書張貼文字訊息侵害之態樣相較，並不符合比例
    原則，顯有失衡，且無必要。故上訴人2人此項請求，尚難
    認屬回復名譽之適當方法，自無從准許。
五、綜上所述，上訴人吳敏榮、王慧英依據侵權行為之法律關係
    ，請求被上訴人分別給付10萬元、5萬元，及自109年3月11
    日起算之法定遲延利息，核屬有據，應予准許；逾此部分之
    請求，則無理由，應予駁回。原審判決上訴人2人敗訴部分
    ，核無違誤，上訴人吳敏榮就其敗訴部分、王慧英就其敗訴
    中之25萬元部分提起上訴，指摘原判決此部分不當，求予廢
    棄改判，為無理由，應予駁回。上訴人2人另追加請求被上
    訴人在自由時報全國版報頭版邊刊登如附表所示之道歉啟事
    一日（面積15公分×5公分；標題文字1.5公分×l.5公分；內
    文文字0.65公分×0.65公分），亦無理由，併予駁回。
六、本件事證已臻明確，兩造其餘之攻擊防禦方法及提出之證據
    ，認均不足以影響本判決之結果，爰不逐一論列，併此敘明
    。
七、據上論結，本件上訴及追加之訴為無理由，依民事訴訟法第
    463條、第385條第1項前段、第449條第1項、第78條、第85
    條第1項，判決如主文。
中　　華　　民　　國　　110 　年　　7 　　月　　22　　日
                    民事第五庭  審判長法  官  吳森豐

                                      法  官  孫玉文

                                      法  官  郭貞秀
上為正本係照原本作成。
上訴人如不服本判決，應於收受送達後20日內向本院提出上訴書
狀，其未表明上訴理由者，應於提出上訴後20日內向本院補提出
理由書狀（均須按他造當事人之人數附繕本），上訴時應提出委
任律師或具有律師資格之人之委任狀；委任有律師資格者，另應
附具律師資格證書及釋明委任人與受任人有民事訴訟法第466條
之1第1項但書或第2項（詳附註）所定關係之釋明文書影本。如
委任律師提起上訴者，應一併繳納上訴審裁判費。若僅就慰撫金
部分，因未逾150萬元，不得單獨上訴。
被上訴人不得上訴。
中　　華　　民　　國　　110 　年　　7 　　月　　22　　日

                                      書記官  蘇玟心
【附註】
民事訴訟法第466條之1：
⑴對於第二審判決上訴，上訴人應委任律師為訴訟代理人。但上
  訴人或其法定代理人具有律師資格者，不在此限。
⑵上訴人之配偶、三親等內之血親、二親等內之姻親，或上訴人
  為法人、中央或地方機關時，其所屬專任人員具有律師資格並
  經法院認為適當者，亦得為第三審訴訟代理人。
民事訴訟法第466條之2第1項：
上訴人無資力委任訴訟代理人者，得依訴訟救助之規定，聲請第
三審法院為之選任律師為其訴訟代理人。


【附表】：道歉啟事 道歉人陳欣渝，因臉書書頁面公然以不雅言詞辱罵並詆毀吳敏榮先生、王慧英女士，嚴重毀損二人名譽，造成鉅大傷害，道歉人實感歉意與悔意，特此為自己之不當言論鄭重登報道歉，並保證不再犯。